【裁判字號】    99,上易,211
【裁判日期】    990415
【裁判案由】    妨害家庭
【裁判全文】
臺灣高等法院刑事判決                 99年度上易字第211號
上  訴  人  臺灣臺北地方法院檢察署檢察官
被      告  乙○○
選任辯護人  張秀夏律師
上列上訴人因被告妨害家庭案件，不服臺灣臺北地方法院98年度
易字第2648號，中華民國98年12月25日第一審判決（起訴案號：
臺灣臺北地方法院檢察署95年度偵字第25778號），提起上訴，
本院判決如下：
    主  文
上訴駁回。
    理  由
一、公訴意旨略以：被告乙○○明知丁○○（所涉通姦罪嫌，檢
    察官另行通緝中）為告訴人丙○○之妻，係有配偶之人，竟
    基於相姦之概括犯意，自民國（下同）93年7月2日起至同月
    7 日止，在臺北市等地，連續多次與丁○○為性交行為；嗣
    經告訴人於95年2月18日登入丁○○之電子信箱，始知上情
    。因認被告涉犯刑法第239條後段之相姦罪嫌（起訴書誤載
    為同法第239條前段之通姦罪嫌，經公訴人於原審到庭更正
    如上）。
二、本件公訴意旨認被告有上開不法犯行，不外以：告訴人之指
    述、被告之供述、被告寄送與丁○○之電子郵件2封、附加
    照片檔案6張、情書1封（臺灣臺北地方法院檢察署95年度他
    字第2577號卷第15頁）、法務部調查局97年12月30日法務部
    調查局資訊室資安鑑識實驗室鑑定報告等為論據；檢察官之
    上訴意旨復指稱：、卷內編號DSC00783、DSC00784「男子
    舔女子下體」及「男女下體性行為」之照片，與編號DSC008
    08、DSC00810、DSC00812被告與丁○○野柳出遊合照之照片
    ，係由同一機型廠牌相機拍攝，而拍攝日期均為93年7月6日
    之事實，即可證明上開5張數位照片檔案之來源一致，照片
    內容並未受到變更。而上開照片係告訴人自丁○○電子郵件
    信箱發現，由被告之電子郵件信箱寄出，縱照片是分由兩次
    寄送，但既已證明來源相同，即可認照片均係由被告拍攝後
    寄予丁○○，雖照片經層層轉寄，但數位照片檔案本身之資
    料並未遭竄改，且告訴人並無管道取得來源相同之照片再為
    附加轉寄，原審所謂照片檔案額外附加之依據，並未於理由
    中交代。另原審判決理由(二)中已交代照片取得之過程，復又
    於判決理由(四)中質疑上開2個 (並未特定指哪兩個)照片檔案
    是否為被告寄予告訴人，其前後自有矛盾。、再者，此5
    張照片中，其中編號DSC00808之照片同時有被告及趙麗紅之
    合照，自可認這5張照片係與被告及趙麗紅有關，否則為何
    被告要將此等照片寄給趙麗紅。復比對編號DSC002212、DSC
    002213、DSC002214、DSC002215此4張亦係由被告於94年寄
    予趙麗紅之「女子下體」及「男女下體性行為」等照片與編
    號DSC00783、DSC00784「男子舔女子下體」及「男女下體性
    行為」之照片中，該名女子右大腿內側均有一顆紅痣，是前
    開照片女子應可認為同一人。是卷內所有女子隱私部位照片
    均是自趙麗紅之信箱內取得，應足以特定該照片內之女子即
    為丁○○。而被告又係卷內所有照片之提供者，若非被告與
    趙麗紅有發生過性行為，被告又如何能有此些照片，原審僅
    憑照片內容僅由男女性器官及交合的畫面，無法看出相片中
    男女之相貌為由而判決被告無罪，惟並未考量上述之情況，
    其判決亦有未當云云。
三、按犯罪事實應依證據認定之，無證據不得認定犯罪事實；又
    不能證明被告犯罪者，應諭知無罪之判決，刑事訴訟法第15
    4 條第2 項、第301 條第1 項分別定有明文。次按，認定犯
    罪事實所憑之證據，雖不以直接證據為限，間接證據亦包括
    在內；然而無論直接或間接證據，其為訴訟上之證明，須於
    通常一般之人均不致有所懷疑，而得確信其為真實之程度者
    ，始得據為有罪之認定，倘其證明尚未達到此一程度，而有
    合理之懷疑存在，致使無從形成有罪之確信，根據「罪證有
    疑，利於被告」之證據法則，即不得遽為不利被告之認定；
    又檢察官對於起訴之犯罪事實，應負提出證據及說服之實質
    舉證責任。倘其所提出之證據，不足為被告有罪之積極證明
    ，或其指出證明之方法，無從說服法院以形成被告有罪之心
    證，基於無罪推定之原則，自應為被告無罪判決之諭知，最
    高法院92年臺上字第128號判例闡述甚明。又告訴人之告訴
    ，係以使被告受刑事訴追為目的，是其陳述是否與事實相符
    ，仍應調查其他證據以資審認（參見最高法院52年台上字第
    1300號判例）。
四、訊據被告乙○○，矢口否認有何相姦犯行，其在原審審理時
    辯稱：其從未知悉丁○○於92至94年間，與告訴人有婚姻關
    係，其亦未於公訴人所指之時地，與丁○○發生性交行為等
    語；在本院審理時辯稱：「告訴人是美國公民，縱令其具結
    ，中華民國法律對其是否有拘束力。另相片上的衣服並不相
    同，長榮的信件告訴人也無法證明何時寄去的，從那個信件
    中，告訴人也無法提出是那一年的，所以他上開陳述沒有法
    律效力。」云云。被告之選任辯護人在原審審理時為被告辯
    護稱：「被告直至95年5月間收到告訴人寄發之存證信函後
    ，始知丁○○與告訴人有第2段婚姻；被告寄送與丁○○之
    電子郵件2封及附加照片檔案6張，屢經轉寄，已非被告直接
    寄與丁○○之原始檔案，甚可能在轉寄過程中，發生變造或
    夾帶檔案之情，且觀之該電子郵件往來內容，也只是一般熟
    識朋友間之問候用語；公訴人所舉之情書1封，為被告任職
    長榮公司時所寄發，時間為83年間，並非告訴人所指的93
    年間，況且內容是單純問候丁○○及其小孩，當時告訴人與
    被告間尚無婚姻關係；被告於檢察官面前雖坦有與丁○○發
    生過性關係，然此係被告與丁○○於79年至82年間，為大學
    同窗時發生，與告訴人之婚姻無關。」等語；在本院審理時
    復為被告辯稱：「檢察官上訴理由主要是認為系爭卷內照片
    ，可以證明被告確有妨害家庭情形，但調查局資安鑑識實驗
    室的報告並沒有證明是同壹台相機拍攝，而且照片是否原始
    檔案存疑，即便拍攝日期為真，也不能證明照片中的人即為
    丁○○。」、「對偵查中承認與丁○○發生關係部分，被告
    已經澄清，是在澳洲發生的，大約是82年間。與本案無關。
    」、「關於証據資料，是告訴人與丁○○離婚後進入廖的電
    腦中取得，係非法取得。」、「調查局鑑定資料，認為被告
    與丁○○有發生通姦關係，但照片上是否本案告訴人所指的
    被告及丁○○，到目前為止仍無法證明；本件告訴人所提的
    電子郵件僅為一張紙，無法證明其為原始文件，更無法證明
    這是被告寄給丁○○的私文書。告訴人指認丁○○有妊娠紋
    ，但妊娠紋應為生育的女性才會出現，所以其指認者是否為
    丁○○尚有可疑。丁○○在原審也有說明，郵件及照片以前
    就存在，但在離婚後才打開的，從告訴人自己的說法也可以
    證明電子郵件係其非法取得。就被告是否知悉丁○○已婚事
    實，告訴人只是自己提出口頭說明，認為從郵件內容可以推
    知被告知悉丁○○的婚姻關係。83年到88年間，被告寄發的
    信紙為長榮公司的信紙，但在原審我們提出信件信封上的地
    址，與告訴人所提出他們婚姻關係存續間的地址，與離婚的
    地址均不同，可見被告與丁○○關係存續期間，與告訴人與
    丁○○婚姻關係存續期間並不重疊。刑法通姦罪沒有處罰過
    失犯規定，我們認為被告並未構成犯罪。」等語。
五、本院查：
（一）本件告訴人丙○○與丁○○於92年2月14日，於美國登記
      結婚，於94年5月間分居，於95年1月30日經美國法院判決
      離婚等情，為告訴人於檢察事務官面前供述明確（參先甲
      ○96年度偵續字第458號卷第34頁、97年度偵續二字第52
      號卷第78頁），並有告訴人與丁○○之結婚證書影本、告
      訴人於94年5月向美國法院提出離婚之文件影本、美國加
      州聖他科拉縣高等法院登記文件影本、美國加州聖他科拉
      縣高等法院離婚判決影本各1份在卷可憑（參見臺灣士林
      地方法院檢察署，下稱士檢，95年度他字第1643號卷第12
      頁、甲○95年度偵字第25778號卷第24頁至第27頁、同卷
      第28頁至第29頁、同卷第30頁至第34頁），足堪認定。
（二）告訴人於95年2月18日，將丁○○之heidiliu1018@yahoo.
      com電子郵件信箱內，1封由被告所有帳號andy00000000@y
      ah oo.com.tw傳送、主旨「photo I Love You！」、日期
      「93年9月30日」之電子郵件，併同檔名「DSC00783.JPG
      」（內容為1名男子舔1名女子性器）、「DSC00784.JPG」
      （內容為1名男子性器插入1名女子性器）之2張數位相片
      檔案，轉寄至告訴人之jchung@pacvlco.com電子郵件信箱
      內，復於95年4月13日將上開郵件及2張相片檔案再轉寄至
      告訴人所有之Iiu.laihung@gmail.com電子郵件信箱內；
      告訴人另於95年2月19日，將丁○○之heidiliu1018@yaho
      o.com.hk電子郵件信箱內1封主旨「taiwan」之電子郵件
      ，並同檔名「DSC00745.JPG」（內容為1名男子與1名男孩
      的近照）、「DSC00808.JPG」（內容為被告與丁○○並立
      於野柳風景區女王頭前）、「DSC00812.JPG」（內容為廖
      麗紅立於女王頭前）、「DSC00810.JPG」（內容為丁○○
      立於女王頭前）等4張數位相片檔案，轉寄至告訴人所有
      之jchung@pacvlco.com電子郵件信箱內，復於95年4月13
      日將上開郵件及4張相片檔案再轉寄至告訴人所有之Iiu.l
      aihung@gmail.com電子郵件信箱內等情，為告訴人於檢察
      事務官面前及原審審理時證述在卷（參見甲○96年度偵續
      字第458號卷第31至34頁、甲○卷97年度偵續二字第52號
      卷第78至80頁、本院卷第21至24頁），並有電子郵件2封
      、照片6張附卷可考（參見甲○96年度偵續字第458號卷第
      10至17頁），而被告亦於偵查中供認「andy00000000@yah
      oo.com.tw」為其所申請等語（參見甲○95年度他字第257
      7號卷第41至42頁），應堪徵信。
（三）細觀上開「DSC00783.JPG」相片（內容為1名男子舔1名女
      子性器），攝影角度係由上而下，相片內男子僅可見其頭
      頂、額頭及眼鏡上緣，無從判斷該名男子是否為被告，而
      相片內之女子僅裸露其陰部，未見其面容或其他足資判斷
      人別之特徵，自難以推論為丁○○。前揭「DSC00784.JPG
      」相片，內容僅照攝為1名男子的性器插入1名女子的性器
      ，也不足論斷相片中之男女，即屬被告與丁○○。另閱「
      DSC00745.J PG」、「DSC00808.JPG」、「DSC00812. JPG
      」、「DSC00810.JPG」等數位相片檔案，其中「DSC00808
      .JPG」，內容為被告與丁○○並立於野柳風景區女王頭前
      ，惟被告與丁○○僅單純並立照相，並未勾肩、搭背或牽
      手等親密舉動，「DSC00812.JPG」及「DSC00810.JPG」也
      只是內容為丁○○立於女王頭前照片，至於「DSC00745.J
      PG」亦僅為1名男子與1名男孩合照之相片，均無法證明被
      告與丁○○有何越軌舉動。
（四）又該封由被告所有帳號andy00000000@yahoo.com.tw傳送
      、主旨「photo I Love You！」之電子郵件，由公訴人所
      舉之電子郵件中，僅見得此項主旨而已，未得見該電子郵
      件有無其他內容，徒憑如此簡短之主旨，尚難論斷被告與
      丁○○間有公訴人所指之相姦行為。
（五）公訴人另舉法務部調查局97年12月30日法務部調查局資訊
      室資安鑑識實驗室鑑定報告，欲證明上開數位相片檔案未
      經變造，且拍攝相機機種相同、時間相近，「DSC00783.J
      PG」、「DSC00784.JPG」之相片編號在上開「DSC00745.J
      PG」、「DSC00808.JPG」、「DSC00812.JPG」、「DSC008
      10.JPG」等相片編號前，顯見「DSC00783.JPG」、「DSC0
      0784.JPG」等照片為被告與丁○○發生性交行為之紀錄；
      惟查：
  、上開鑑定報告內容略以：「一、『DSC00783.JPG』照片檔
      所使用之相機廠牌：SONY，機型：CYBERS HOT，拍照日期
      ：2004：07：06 00：07：21；『DSC00784.JPG』照片檔
      所使用之相機廠牌：SONY，機型：CYBERSH OT，拍照日期
      ：2004：07：06 00：18：53」；『DSC007 45.JPG』照片
      檔所使用之相機廠牌：SO NY，機型：CYBER SHOT，拍照
      日期：2004：06：29 15：20：52；『DSC0080 8.JPG』照
      片檔所使用之相機廠牌：SONY ，機型：CYBERSHOT，拍照
      日期：2004：07：06 12：56：32；『DSC00812.JPG』照
      片檔所使用之相機廠牌：SONY，機型：CYBERSHOT，拍照
      日期：2004：07：06 12：58：19；『DSC00810.JPG』照
      片檔所使用之相機廠牌：SONY，機型：CYBERSHOT，拍照
      日期：2004：07：06 12：58：02。」、「二、從各個檔
      案之檔案結構及相關欄位所顯示之資替料，可顯示其內容
      未遭受變更。」等情，則由前揭鑑定報告可知：「DSC007
      83.J PG」、「DSC00784.JPG」等2張顯示男女交媾之數位
      相片，與「DSC00808.JPG」、「DSC00812.JPG」、「DSC0
      0810.JPG」等被告與丁○○共同至野柳女王頭出遊之數位
      相片，兩者用以拍攝之相機機型一樣、時間相近等事實。
  、然查，公訴人所舉之前揭鑑定報告，僅針對「數位相片檔
      案」有無遭到變造、合成或纂改為鑑驗，惟上開相片係以
      「附加檔案」之方式，經過多層轉寄至告訴人之前揭電子
      信箱內，如上述 (二)所載，是在層層轉寄中，上開2個數
      位相片檔案是否為確為被告寄與告訴人，有無經過額外之
      附加，實非無疑。況且，「DSC00783.JPG」、「DSC00784
      .JPG 」等2張數位相片中之男女，如上開 (三)所述，無
      從判斷是否為被告與告訴人，公訴人所提之鑑驗報告亦未
      就此為鑑定，則縱然該6張照片用以拍攝之機型相同、時
      間相近，也不能認被告與丁○○有於公訴人所指之時間內
      有相姦犯行。至告訴人雖指稱：由數位相片中女子有妊娠
      紋，認丁○○亦有妊娠紋乙節，按女子在生育後，有妊娠
      紋係屬常情，是要不能僅因該數位相片中之女子有妊娠紋
      即認定該女子確為丁○○，故告訴人所指亦非有據，難予
      採為認定被告犯罪之論據。
（六）公訴人另舉被告寄與丁○○之電子郵件即檢察官所謂之「
      情書」1封為證，而告訴人則於原審審理時證稱：該封電
      子郵件是94年12月間在丁○○的書桌上發現，好像是剛收
      到不久云云（參見原審卷第22頁反面）；惟查：
  、經細閱該紙電子郵件內容略稱：「Dear Honey：已有12週
      未接獲您的來電，可想而知您是如此的忙碌，同樣的我自
      從日本出差回來後，一直沒時間寫信給您。雖然忙碌，我
      依然不忘您的生日，所以特地寄份禮物給你以及卡片，祝
      福您生日快樂。記起以前第一次為你辦生日PARTY時，大
      家熱熱鬧鬧的過，您也很開心，不知今年的生日可有熱熱
      鬧鬧的過呢？孩子們目前可好呢？而我在日本自己一個人
      過生日，在臺灣至少還有人，今年生日卻在日本過，一個
      人冷冷清清在有點涼無人的街道，望著明亮的月想著遠方
      的您，而打電話給您卻沒人接電話，接連好幾次也是如此
      。也讓我擔心不已。希望您們沒事，一切平安。在此希望
      這份禮物您會喜歡，雖然沒有您送的來得珍貴，但我那內
      心的誠心是無價的，因為我好想您。有空請來電告知我您
      安然無恙，不要再讓我擔心OK！Loveyou Andy Oct/16」
      （參見95年度他字卷第1643號卷第19頁），則觀之上開信
      件，其日期固載為：「10月16日」，並無年份之記載，對
      照告訴人始至94年12月間始在丁○○桌上發現該信件，縱
      令該信件係「94年」寄出，亦與「94年12月間」發覺之日
      期，相距有1、2個月之久，則該紙信件是否在寄發之後，
      隨即為告訴人所發覺，實非無疑；又告訴人指稱上開信件
      是於94年間寄送云云，是憑何項具體事證為論斷，亦未見
      告訴人陳明，可見為告訴人個人臆測之詞，難認屬實，則
      該紙信件之寄送年份，難認等同於告訴人所發覺之年份即
      「94年」，是無從佐證公訴人所指被告在「93年間」與廖
      麗紅有相姦之行為。
  、再者，前開電子郵件之內文，為被告關心丁○○之生活近
      況，慶賀丁○○生日所寄發，被告僅於其中表明思念廖麗
      紅之意，其內並無隻字片語提及其與丁○○曾有越軌行為
      ，內文中並無描述或隱晦2人間有何不可告人之事，或曾
      於公訴人所指之時地相姦。是尚難以前開公訴人所指之「
      情書」，為被告確有前開相姦犯行之論據。
（七）告訴人雖復指稱：「因為我於95年2月18日發現本案的電
      子郵件，所以我就質問丁○○，當時她告訴我她於93年7
      月2日至7日來臺北，有與乙○○在臺北某處的汽車旅館發
      生性行為，另外還有1次是乙○○出差到美國，他們曾到
      Valley Fair Shopping Mall遊玩，在Cupertino Hilton
      Inn旅館發生性行為」等語（參見甲○96年度偵續字第458
      號第34頁）；惟查，告訴人上開陳述內容，均稱係其聽聞
      丁○○轉述而來，並非告訴人本人親身經歷之事項，亦未
      經丁○○本人於偵查或法院審理時證實，自難以告訴人之
      門面指證，即認丁○○已向告訴人坦承其與被告於公訴人
      所指之時地，有發生性交行為。
（八）被告於檢察官偵訊時固曾供稱：「（問：93年間有無與廖
      在臺灣發生性行為？地點？）有，我不知道他有先生，他
      也沒告訴我，地點在臺北市區的旅館，詳細地點我忘記了
      。」、「（問：那一區也不記得了？）是，我不知道他有
      先生，他也沒告訴我，他住美國，幾年才來臺灣一次，我
      不瞭解他的狀況，他也沒有告訴我他有婚姻關係。」、「
      （問：你和她有在臺灣有發生性行為嗎？地點在何處？）
      有，但這是個人隱私，我要保持緘默。」、「（問：有沒
      有其他陳述？）我和廖交往時，不知道丁○○有婚姻關係
      ，我還是有和廖發生性行為。」、「（問：《提證4、5、
      6資料》有何意見？信是你寫的嗎？二封電子郵件呢？對
      照片有意見嗎？）信是我寫的，但那是1999年以前寫的。
      電子郵件部分是我傳給丁○○的，廖傳給廖自己，又再傳
      給別人。告訴人是如何取得資料？我有意見。照片其中2
      張我認得是我，另外2張我沒意見。」（參見士檢95年度
      他字第2351號卷第11頁、甲○95年度他字第2577號卷42頁
      、第68頁）；惟細閱上開筆錄內容，被告固稱：「照片其
      中2張我認得是我，另外2張我沒意見。」，但被告辯稱伊
      係指其中有兩張相片上之人為其本人云云，惟查究係那兩
      張，徒由上開筆錄，尚屬無法特定。又被告雖先稱：在93
      年間有與丁○○發生性行為，但被告事後對此堅詞否認，
      並稱當時是指「西元」93年間，而非「民國」93年間，而
      被告前後互歧之說法，檢察官當時亦未追問明確，是究竟
      何者方與事實相符，如無其他證據可佐，要難遽下斷言，
      故前開訊問筆錄，亦不足為被告不利之認定。
（九）復按配偶之一方與人通姦，固違反婚姻之義務，破壞共同
      生活之圓滿、安全及幸福，而侵害他方之權利，惟有性自
      主決定權之配偶與人通姦，其相姦者須明知他方為有配偶
      之人，仍與之性交，該性行為始具可非難性。本件檢察官
      並未提出任何事證，足以證明被告與丁○○性交時，係明
      知丁○○為有配偶之人。徵諸丁○○與告訴人婚姻關係始
      末，均在美國發生與結束，已如上（一）所載，被告辯稱
      其不知丁○○於起訴書所指之時間內有無配偶，難謂悖於
      常情；而公訴人既未能證明被告斯時明知丁○○為有配偶
      之人，自不能認為被告係故意犯相姦罪，核與相姦罪之構
      成要件有間，亦無論被告犯相姦罪之餘地。
（十）綜上所述，本件公訴人所舉事證，無從證明被告於起訴書
      所載之時地，有與丁○○相姦之事實，亦不能證明被告於
      前揭時間知悉丁○○為有配偶之人。此外，經詳核全卷，
      復無其他積極事證足認被告有何相姦之情事，被告之犯行
      顯屬不能證明。
（十一）又「當事人、代理人、辯護人或輔佐人聲請調查之證據
        ，法院認為不必要者，得以裁定駁回之。下列情形，應
        認為不必要：一、不能調查者。二、與待證事實無重要
        關係者。三、待證事實已臻明瞭無再調查之必要者。四
        、同一證據再行聲請者。」，刑事訴訟法第163條之2定
        有明文。本件被告及其辯護人在原審雖聲請傳喚丁○○
        到庭作證，惟丁○○於偵查中即遭檢察官通緝在案，有
        被告通緝紀錄表1紙在卷可考，丁○○又身處美國，此
        亦有辯護人提出之丁○○聲請書在卷可查（參見原審卷
        第62至69頁），自無從拘提丁○○到案作證，是被告及
        其辯護人之聲請，已屬不能調查，況查本件事實已明，
        本院認縱未傳喚丁○○到庭作證，亦不影響本院對事實
        之認定，附此敘明。
（十二）揆諸上開規定與說明，本件既不能證明被告犯罪，自應
        為被告無罪之諭知。原審以被告之犯行不能證明而為被
        告無罪之諭知，經核其認事用法並無不合。本件公訴人
        之上訴意旨仍執陳詞，指摘原判決不當，難認為有理由
        ，應予駁回。
六、據上論斷，應依刑事訴訟法第368條，判決如主文。
本案經檢察官劉斐玲到庭執行職務。
中    華    民    國    99    年    4     月    15    日
                  刑事第十六庭審判長法  官  陳晴教
                                    法  官  王敏慧
                                    法  官  許增男 
以上正本證明與原本無異。
不得上訴。
                                    書記官  廖麗蓮
中    華    民    國    99    年    4     月    16    日

司法院資訊處製作；財團法人民間司法改革基金會備份。
